臺灣彰化地方法院民事判決　九十三年度訴字第三九九號
　　原　　　告　　己○○　　　.
　　訴訟代理人　　李淵源律師
　　複　代理人　　丙○○　　　.
　　被　　　告　　乙○○　　　.
　　　　　　　　　甲○○　　　.
　　兼　共　同
　　訴訟代理人　　戊○○　　　.
　　右　一　人
　　訴訟代理人　　辛○○　　　.
　　　　　　　　　楊玉珍律師
　　右　一　人
　　複　代理人　　葉玲秀律師
　　　　　　　　　紀雅惠律師
　　被　　　告　　丁○○　　　.
　　　　　　　　　庚○○　　　.
右當事人間請求分割共有物事件，本院於民國94年4月15日言詞
辯論終結，判決如下：
  主      文
原告之訴駁回。
訴訟費用由原告負擔。
  事實及理由
一、原告主張坐落彰化縣北斗鎮○○○段第二二０地號、地目田
    、面積一二０一二平方公尺，以及同段第二二０之二地號、
    地目田、面積五一０平方公尺等二筆土地，為兩造共有，應
    有部分比例如附表所示，系爭土地並無訂不分割之期限，亦
    無使用目的不能分割情形，本件符合耕地分割執行要點第十
    二點得以分割，因不能協議分割，故訴請判決分割系爭土地
    ，被告雖辯稱應將坐落彰化縣北斗鎮○○段三七地號土地一
    併分割，然因該筆土地使用分區及價值均與系爭土地不同，
    故不願將坐落彰化縣北斗鎮○○段三七地號土地起訴分割，
    亦不同意將此筆土地納入合併分割，分管契約係共有人就共
    有物之使用收益或管理方法所訂之契約，原告請求分割共有
    物應解為終止分管契約之意思，故分管契約已因原告起訴而
    當然終止，且裁判分割共有土地時，並非必須依照分管契約
    而為分割，分管契約只是定耕作之暫時狀態，並無消滅共有
    關係之特約，原告仍得按應有部分訴請分割，不因定有分管
    契約而喪失分割共有物請求權，且法院不受當事人提出分割
    方法之拘束，故原告提起本件訴訟，並未將坐落彰化縣北斗
    鎮○○段三七地號土地訴請分割，未依分管契約提出分割方
    法，並無權利濫用或違反誠信原則可言，又因同段第二二０
    之二地號土地被告均表明不同意合併分割，面積僅五一０平
    方公尺，不宜細分，應以變價分割為適宜，故聲明求為判決
    就坐落彰化縣北斗鎮○○○段第二二０地號土地分割如附圖
    二所示，同段第二二０之二地號土地變價分割等語。
二、被告戊○○辯稱：兩造間就系爭土地及坐落彰化縣北斗鎮○○段三七地號土地共三筆土地，於九十二年一月二十八日訂
    有土地分管契約將三筆土地一併協議處置，以增進土地經濟
    效用，且三筆土地現為共有人農作使用，因此原告如欲分割
    系爭土地，自應將上開三筆土地依照分管契約及分管位置一
    同合併分割，始能符合全體共有人之利益並一次解決共有關
    係，且維持現狀減少共有人所受損害，不失為裁判分割斟酌
    之一種原則，耕地之分割以原物為分配，俾各自耕作，原告
    提起本訴分割系爭二筆土地，造成土地細分，不僅自身可供
    使用之土地面積變少，亦致使其他共有人農作狀況被迫變更
    ，減少農作面積，不符土地經濟效益，且罔顧共有人利益，
    原告之作為實係損人不利己，兩造於九十二年一月初訂立土
    地分管協議書，此行為足以使共有人正當信賴未來土地分割
    也會尊重此一既有狀態，而於各自管理之土地上投注相當心
    力予以經營，原告僅就系爭二筆土地請求分割，必與土地使
    用現狀扞格，其行為有權利濫用之嫌，至於原告所提出之同
    意書，被告誤以為是三筆土地一起分割所以才簽同意書，本
    意是三筆土地一起分割，且該同意書僅係同意該二筆土地可
    分割，亦未說明分割方式，亦未說明不就坐落彰化縣北斗鎮
    ○○段三七地號土地一併分割，現被告戊○○已在分管位置
    土地上種植樹木，原告之行為顯屬權利濫用並違違誠信原則
    ，應駁回原告之訴等語。
    被告乙○○、甲○○等略謂：希望三筆土地一起分割，原告
    請求就系爭二筆土地分割，致使每個共有人分得土地面積狹
    小，且如就第二二０之二地號土地變價分割，將使共有人失
    去此筆土地，不利農作，各共有人間就三筆土地在九十二年
    一月二十八日訂立分管契約，由分管契約觀之，各共有人為
    增進土地經濟效用已有共識將三筆土地一併協議處置，故應
    將三筆土地一併分割，始符合全體共有人利益及公平，且一
    次解決共有關係，達成訴訟經濟目的，不同意原告僅就系爭
    二筆土地為分割，故聲明求為判決駁回原告之訴等語。
    被告庚○○未於最後言詞辯論期日到場，惟據其前到場略謂
    ：同意書只說要分割，沒有說是就二筆土地分割，我的意思
    是三筆一起割，不然用水會有問題，而且我有地上物，分割
    要賠我地上物損失，原告請求就系爭二筆土地分割，致使每
    個共有人分得土地面積狹小，且如就第二二０之二地號土地
    變價分割，將使共有人失去此筆土地，不利農作，各共有人
    間就三筆土地在九十二年一月二十八日訂立分管契約，由分
    管契約觀之，各共有人為增進土地經濟效用已有共識將三筆
    土地一併協議處置，故應將三筆土地一併分割，始符合全體
    共有人利益及公平，且一次解決共有關係，達成訴訟經濟目
    的，故聲明求為駁回原告之訴等語。
    被告丁○○未於最後言詞辯論期日到場，惟據其前到場略稱
    ：希望三筆土地合併分割才能一勞永逸，按照分管協議書的
    位置分割，不同意原告只就其中二筆土地來作分割等語。
三、被告庚○○、丁○○未於最後言詞辯論期日到場，核無民事
    訴訟法第三百八十六條各款所列情形，爰依原告之聲請，由
    其一造辯論而為判決。
四、原告主張系爭土地為兩造共有，應有部分比例如前所示，兩
    造就土地分割無法達成協議等事實，業據其提出土地登記簿
    謄本為證，且為被告所不爭執，堪認為事實。
五、原告復主張系爭土地並無因物之使用目的不能分割，或不分
    割之協議情形，就坐落彰化縣北斗鎮○○○段第二二０地號
    土地應分割如附圖二所示，同段第二二０之二地號土地變價
    分割等語，則為被告所否認，辯稱：兩造間就系爭二筆土地
    及坐落彰化縣北斗鎮○○段三七地號土地共三筆土地，於九
    十二年一月二十八日訂有土地分管契約將三筆土地一併協議
    處置，現為共有人農作使用，原告如欲分割，應將上開三筆
    土地依照分管契約及分管位置一同合併分割，原告提起本訴
    分割系爭二筆土地，罔顧共有人利益，破壞共有人正當信賴
    且損人不利己，其行為有權利濫用之嫌等語。經查：
（一）按行使權利，履行債務，應依誠實及信用方法，民法第一
      百四十八條第二項定有明文。又適用法律既為法院之職權
      ，且是否為權利濫用或違反誠信原則往往決定權利之行使
      是否應受法律保護，恆與公益有關，法院亦應職權調查以
      維持法律之正義功能。又按誠信原則，任何人主張權利時
      ，不得與其一向之行為相矛盾，如由權利人一向之行為足
      以判斷其將不行使或主張某項權利時，則在相對人已信賴
      其不行使權利後，權利人竟忽然又主張權利，則此種出爾
      反爾之前後矛盾行為，即與誠信原則有違。
（二）查兩造就系爭二筆土地及坐落彰化縣北斗鎮○○段三七地
      號土地共三筆土地，於九十二年一月二十八日訂立土地分
      管契約，將三筆土地合併使用由各共有人分別管理之事實
      ，有共有土地分管證明書可稽，且為兩造所不爭執，堪信
      為真實。又兩造成立分管契約後，已履行分管契約由被告
      戊○○占有使用坐落彰化縣北斗鎮○○段三七地號土地全
      部，並種植樹木，被告丁○○占有使用如附圖一編號甲部
      分種植韓國草、原告占有使用如附圖一編號乙部分休耕中
      、被告甲○○占有使用如附圖一編號丙部分蓋有鐵皮建物
      作為電筒工廠、被告庚○○占有使用如附圖一編號丁部分
      種植太陽花及菊花、被告乙○○占有使用如附圖一編號戊
      部分休耕中等情，業經本院會同彰化縣北斗地政事務所人
      員赴現場履勘屬實，且有勘驗筆錄、被告戊○○提出之相
      片及附圖一所示土地複丈成果圖在卷足憑，足見被告等確
      有因信賴此一分管契約而在系爭土地上種植作物之事實。
（三）原告雖主張其訴請裁判分割共有物有終止分管契約之意思
      ，故分管契約已因原告起訴而當然終止等語，惟按分割共
      有物之訴為形成之訴，其共有物分割請求權為形成權，而
      民法第一百四十八條有關誠信原則及禁止權利濫用之規定
      ，其適用範圍並不以請求權為限，舉凡形成權或抗辯權之
      行使、意思通知、事實行為等均應受此法條之規制。兩造
      於九十二年一月二十八日訂立分管契約後，被告即信賴此
      一分管契約而分別在系爭土地上種植作物，已如前述，故
      契約當事人所期待的，定然是雙方依締約時的締約條件履
      行契約，堪認原告之行為，已足以使被告信賴在一定合理
      期間內，將不致遭原告請求返還土地或破壞分管現狀而為
      土地分割，則在此一分管契約尚未達到可堪實現分管契約
      目的之通常合理期間，原告旋於九十三年四月八日具狀起
      訴行使上開形成權，並聲明請求系爭將坐落同段第二二０
      地號土地分割如附圖二所示，同段第二二０之二地號土地
      變價分割，此一出爾反爾前後矛盾行為，非但破壞當事人
      對於履行原有分管契約之合理期待，有違誠信原則，且原
      告將同段第二二０地號土地細分，同段第二二０之二地號
      土地變賣，不僅原告自身可供使用之土地面積變少，亦迫
      使其他共有人於分管土地上所投注之勞力、費用付諸流水
    　，其結果為原告權利之行使，自己所得利益極少而他人所
      受之損失非輕，堪認原告之行為，顯然已反覆矛盾而與誠
　　　信原則有違。
（四）原告雖又主張被告等已同意就系爭二筆土地分割等語，並
      提出被告戊○○、庚○○、丁○○出具分割同意書為佐，
      然細繹該分割同意書之內容，即表明「持有之土地面積及
      位置依共管圖標示」等語，足見被告戊○○、庚○○、丁○○出具同意書之意，應係以維持分管現狀作為分割之前
      提，而原告提起本件訴訟目的既在終止分管而為分割，自
      與被告戊○○、庚○○、丁○○出具分割同意書之本意不
      符，故原告主張被告等已同意就系爭二筆土地分割云云，
      自非可採。
（五）又按倘若權利人已有在相當期間內不行使權利之事實，並
      有特別之事實，足使相對人正當信任權利人已不欲相對人
      履行其義務，致權利人再行使權利即有違誠信原則時，應
      加以禁止，亦即所謂「權利失效」理論，此時權利人之權
　　　利雖未消滅，然相對人即得本於「權利失效」而發生抗辯
  　　之法律效果。查原告之反覆矛盾行為，有違誠信原則，已
      如前述，故原告雖提起本件訴訟行使分割共有物之形成權
      ，訴請分割系爭二筆土地，然依前開說明，被告自得依「
      權利失效」理論而為抗辯，故被告戊○○之抗辯，自屬有
      據，原告之請求應加以禁止，而為無理由，不應准許，應
      予駁回。
六、本件判決之基礎已臻明確，兩造其餘攻擊防禦方法，於判決
    結果不生影響，無庸一一論列，併此敘明。
據上論結：本件原告之訴為無理由，依民事訴訟法第三百八十五
條第一項前段、第七十八條，判決如主文。
中　　華　　民　　國　　 94　　年　　5　　月　　6 　　日
                        臺灣彰化地方法院民事第一庭
                            法　官　陳弘仁
上為正本係照原本作成。
如對本判決上訴，應於判決送達後二十日內向本院提出上訴狀。
                            書記官　王振州
中　　華　　民　　國　　 94　　年　　5　　月　　6 　　日
附表：
┌──┬─────┬────────────────┐
│編號│共有人姓名│應有部分                        │
├──┼─────┼────────────────┤
│ 一 │乙○○    │二八分之三  　　　              │
├──┼─────┼────────────────┤
│ 二 │庚○○    │二八分之三    　　              │
├──┼─────┼────────────────┤
│ 三 │戊○○    │二八分之六    　　              │
├──┼─────┼────────────────┤
│ 四 │己○○    │  七分之一                      │
├──┼─────┼────────────────┤
│ 五 │甲○○    │　七分之一    　　              │
├──┼─────┼────────────────┤
│ 六 │丁○○    │  七分之二                      │
└──┴─────┴────────────────┘
附圖：
